臺灣新北地方法院民事裁定
111年度消債職聲免字第2號
聲  請  人  吳信浥  
代  理  人  黃正琪律師(法扶)
相  對  人  聯邦商業銀行股份有限公司


法定代理人  林鴻聯  
代  理  人  吳昶毅  
相  對  人  玉山商業銀行股份有限公司

法定代理人  黃男州  
代  理  人  朱逸君  
            莊凱鈞  
相  對  人  中國信託商業銀行股份有限公司
                      設臺北市○○區○○○路000○000○000○000○000號
法定代理人  利明献  


相  對  人  元大商業銀行股份有限公司
                      設臺北市○○區○○○路0段00號0至00樓、00樓及00號0樓、0樓、0樓之0、0樓、0樓
法定代理人  翁健    
代  理  人  黃勝豐  
上列當事人間聲請消費者債務清理事件，本院裁定如下：
    主  文
債務人吳信浥應予免責。
    理  由
一、按法院為終止或終結清算程序之裁定確定後，除別有規定外
    ，應以裁定免除債務人之債務；法院裁定開始清算程序後，
    債務人有薪資、執行業務所得或其他固定收入，扣除自己及
    依法應受其扶養者所必要生活費用之數額後仍有餘額，而普
    通債權人之分配總額低於債務人聲請清算前2年間，可處分
    所得扣除自己及依法應受其扶養者所必要生活費用之數額者
    ，法院應為不免責之裁定。但債務人證明經普通債權人全體
    同意者，不在此限；債務人有下列各款情形之一者，法院應
    為不免責之裁定。但債務人證明經普通債權人全體同意者，
    不在此限：㈠於7年內曾依破產法或本條例規定受免責。㈡故
    意隱匿、毀損應屬清算財團之財產，或為其他不利於債權人
    之處分，致債權人受有損害。㈢捏造債務或承認不真實之債
    務。㈣聲請清算前2年內，因消費奢侈商品或服務、賭博或其
    他投機行為，所負債務之總額逾聲請清算時無擔保及無優先
    權債務之半數，而生開始清算之原因。㈤於清算聲請前1年內
    ，已有清算之原因，而隱瞞其事實，使他人與之為交易致生
    損害。㈥明知已有清算原因之事實，非基於本人之義務，而
    以特別利於債權人中之1人或數人為目的，提供擔保或消滅
    債務。㈦隱匿、毀棄、偽造或變造帳簿或其他會計文件之全
    部或一部，致其財產之狀況不真確。㈧故意於財產及收入狀
    況說明書為不實之記載，或有其他故意違反本條例所定義務
    之行為，致債權人受有損害，或重大延滯程序，消費者債務
    清理條例（下稱消債條例）第132條、第133條、第134條分
    別定有明文。又消債條例之立法目的，在於使陷於經濟上困
    境之消費者，得分別情形依該條例所定重建型債務清理程序
    （更生）或清算型債務清理程序（清算）清理債務，藉以妥
    適調整其與債權人及其他利害關係人之權利義務關係，保障
    債權人之公平受償，並謀求消費者經濟生活之更生機會，從
    而健全社會經濟發展；消費者依清算程序清理債務，於程序
    終止或終結後，為使其在經濟上得以復甦，以保障其生存權
    ，除另有上述消債條例第133條、第134條所規定不予免責之
    情形外，就債務人未清償之債務採免責主義（消債條例第1
    條、第132條立法目的參照）。
二、本件聲請意旨略以：聲請人因罹患白內障右眼視網膜剝離、
    白內障術後併左眼白內障及心臟病，於聲請清算事件前二年
    迄今仍無法工作且需其配偶照顧，每月無薪資收入，惟領有
    每月老年年金新臺幣（下同）4,615元，僅得支付自己生活
    所需。又聲請人每月必要支出約為9,147元，其餘必要費用
    之不足額，則由其配偶負擔，是扣除必要生活費用後，已無
    餘額。而聲請人並無消費者債務清理條例第134條各款之不
    免責事由；爰依消債條例第133條、第134條規定聲請裁定免
    責等語。
三、本件債務人吳信浥前聲請更生，經本院以102年度消債更字
    第265號裁定於102年8月28日下午5時開始更生程序，並經司
    法事務官以102年度司執消債更字第255號裁定認可以每1個
    月為1期，第1期至第24期每期清償2,000元，第25期至第72
    期每期清償3,750元，共分72期之更生方案。嗣聲請人於109
    年11月10日具狀表示聲請人因罹患白內障右眼視網膜剝離、
    白內障術後併左眼白內障及心臟病而無法工作及繼續履行更
    生方案，故聲請轉清算程序，經本院以109年度消債清字第2
    48號裁定自110年6月22日開始清算程序，再經本院司法事務
    官以110年度司執消債清字第114號進行清算程序。惟查，債
    務人名下僅有一輛機車（西元1994年出廠），並無其他財產
    ，又上開機車已於110年6月2日辦理一般報廢登記，堪認債
    務人之上開財產無法清償債務，復經本院函詢債權人等就終
    止清算一事表示意見，均無人表示反對，即於110年11月24
    日裁定終止清算程序並確定在案等情，業據本院調取上開債
    務清理事件相關卷宗核閱屬實。依消債條例第132條規定，
    本院今以111年度消債職聲免字第2號聲請免責事件進行債務
    人應否免責之審理。
四、又本院為審酌債務人是否有消債條例第133條、第134條、第
    135條之情事，即聲請人是否應准予免責，本院先於111年1
    月12日以新北院賢民立111年度消債職聲免字第2號函，分別
    通知相對人即全體債權人就本院應否裁定聲請人免責乙節陳
    述意見，復經本院通知債務人及全體債權人於111年5月19日
    到院陳述意見，無任何債權人有到庭陳述，債權人則均以書
    狀表示不同意聲請人免責（見本院卷第63頁至第94頁、第97
    頁至第101頁）。而上開債權人具狀表示之意見如下：
　㈠聯邦商業銀行股份有限公司：不同意免責，債務人未清償任
    何款項等語。
　㈡玉山商業銀行股份有限公司、元大商業銀行股份有限公司均
    表示：不同意免責，請鈞院依法調查債務人是否具有消債條
    例第133條及第134條各款不免責事由等語。
　㈢中國信託商業銀行股份有限公司：不同意免責，主張債務人
    有消債條例第134條第2、8款事由，並請鈞院依法調查債務
    人是否具有消債條例第133條及第134條各款不免責事由等語
    。
五、經查：
  ㈠按法院裁定開始清算程序後，債務人有薪資、執行業務所得
    或其他固定收入，扣除自己及依法應受其扶養者所必要生活
    費用之數額後仍有餘額，而普通債權人之分配總額低於債務
    人聲請清算前2年間，可處分所得扣除自己及依法應受其扶
    養者所必要生活費用之數額者，法院應為不免責之裁定，消
    債條例第133條定有明文。從而，審認本件聲請人是否有消
    債條例第133條所定不應予免責之事由，即應符合「於清算
    程序開始後債務人有薪資、執行業務所得或其他固定收入，
    扣除自己及依法應受其扶養者所必要生活費用之數額後仍有
    餘額」及「普通債權人之分配總額低於債務人聲請清算前二
    年間，可處分所得扣除自己及依法應受其扶養者所必要生活
    費用之數額」此兩要件。
  ㈡本件債務人無消債條例第133條所定不予免責之情形：
　　本件債務人前依消債條例規定，向本院聲請清算，經本院裁
    定自110年6月22日下午5時起開始清算程序，是依消債條例
    第133條前段為不免責裁定之審查時，應以自本院裁定開始
    清算時起至裁定免責前之期間，認定聲請人有無薪資、執行
    業務所得或其他固定收入，扣除自己及依法應受其扶養者所
    必要生活費用之數額後仍有餘額，而普通債權人之分配總額
    低於債務人聲請清算前二年間，可處分所得扣除自己及依法
    應受其扶養者所必要生活費用之數額者之情形。經查，債務
    人於裁定清算後迄今，自陳其於清算前2年即因身體健康狀
    況不佳而無法工作，並無薪資收入，現每月僅領有老年年金
    4,615元，每月收支狀況與聲請清算時相同，並無太大變動
    ，每月入不敷出部分由聲請人之配偶負擔等語，有聲請人於
    本院調查期日之訊問筆錄在卷可考，亦據聲請人提出中華郵
    政存摺明細影本、107及108年度綜合所得稅各類所得資料清
    單及診斷證明書為證（見本院卷第113至123頁，消債清字卷
    第45至47頁、第57至59頁、第165至167頁、第181至187 頁
    ），並經本院依職權查詢之聲請人高額壽險資訊連結作業查
    詢結果、109年稅務電子閘門資料查詢表，及勞保局電子閘
    門網路資料查詢表在卷可稽（見本院卷第43頁至第61頁），
    堪以認定，又本院審酌債務人自承其於開始裁定清算期間所
    列之必要生活費用為9,147元(扣除債務人子女支付之房租)
    ，未逾111年度新北市最低生活費用之1.2倍即18,960元，聲
    請人主張其每月必要支出為9,147元，應為可採。依此計算
    ，從而，債務人於法院裁定開始清算程序後，其每月收入扣
    除自己所必要生活費用之數額後，並無剩餘，核與消債條例
    第133條所定「於清算程序開始後，債務人有薪資、執行業
    務所得或其他固定收入，扣除自己及依法應受其扶養者所必
    要生活費用之數額後仍有餘額」之要件即有未合，則該條所
    定本件「普通債權人之分配總額是否低於債務人聲請清算前
    2年間，可處分所得扣除自己及依法應受其扶養者所必要生
    活費用之數額」之要件，自無庸再予審酌。從而，本件債務
    人無消債條例第133條所定不予免責之情形，應堪認定。
  ㈢債務人亦無消債條例第134條各款所定應不予免責之事由：
    另就債權人請求本院調查債務人是否有消債條例第134條各
    款不免責事由並主張本件不應裁定免責等語，惟消債條例關
    於清算程序係以免責主義為原則，不免責為例外，倘債權人
    主張債務人有消債條例第134條各款所定不免責事由，自應
    由債權人就債務人有合於上開各款要件之事實，舉證以實其
    說。而本件債權人既未具體說明或提出相當事證證明，本院
    復查無債務人有何消債條例第134條所列各款之不免責事由
    ，自難認債務人債務人有應為不免責裁定之情形。是以，債
    權人所為前開主張，亦係屬無據。
六、據上論結，本件聲請人既經法院為終止清算程序之裁定確定
    ，復無消債條例第133條、第134條所定之不應免責情形存在
    ，依首揭說明，應以裁定免除聲請人之債務，是本件聲請人
    應予免責，爰裁定如主文。
中　　華　　民　　國　　111 　年　　10 　　月　　12　 日
              民事第七庭    法　　　官　謝宜雯
上為正本係照原本作成
如不服本裁定，應於裁定送達後10日內，以書狀向本院提出抗告
，並繳納抗告費新臺幣1千元
中　　華　　民　　國　　111 　年　　10　　月　　 12 　日
                            書　記　官　劉德玉